【裁判字號】    99,易,2689
【裁判日期】    991210
【裁判案由】    妨害名譽
【裁判全文】
臺灣臺北地方法院刑事判決            99年度易字第2689號
公  訴  人  台灣台北地方法院檢察署檢察官
被      告  許鳳珠
            劉蒨英
上列被告因妨害名譽案件，經檢察官聲請簡易判決處刑（99年度
偵字第16950 號），本院認不宜逕以簡易判決處刑，簽移改依通
常程序審理，判決如下：
    主  文
許鳳珠公然侮辱人，處拘役拾伍日，如易科罰金，以新台幣壹仟
元折算壹日。
劉蒨英無罪。
    事  實
一、許鳳珠與劉蒨英政治立場不同，於民國99年7 月14日9 時20
    分許，在台北市中正區○○○路○ 段136 巷本院南側門口排
    隊，欲旁聽前總統陳水扁所涉刑事案件開庭，因劉蒨英身穿
    紅衣排在許鳳珠後面，許鳳珠即對其同伴稱：「紅鬼在我後
    面排隊」等語，為劉蒨英所聽到，劉蒨英即向在該處執行勤
    務之員警黃誠表示許鳳珠辱罵伊，並稱：「你剛剛罵我什麼
    ？」許鳳珠即在上開公眾出入之場所，對劉蒨英稱：「叫你
    紅鬼怎樣？紅鬼紅鬼！」（台語音）客觀上足以貶抑人格之
    詞語侮辱劉蒨英。
二、案經劉蒨英訴由台北市政府警察局中正第一分局報告台灣台
    北地方法院檢察署檢察官聲請簡易判決處刑。
    理  由
壹、有罪部分：
一、被告許鳳珠對於以下本院作為判斷依據之各項證據資料，均
    不爭執其證據能力，本院審酌該等言詞供述及書面作成時之
    情況，認為以之作為證據為適當，依刑事訴訟法第159 條之
    5 規定，均得作為證據。
二、訊據被告許鳳珠固坦承有稱劉蒨英「紅鬼」之事實，惟矢口
    否認有何妨害名譽犯行，辯稱：是劉蒨英先罵伊，伊才罵劉
    蒨英「紅鬼」云云。經查：
（一）被告許鳳珠在上述時間、地點對劉蒨英辱罵「紅鬼」一詞
      ，業據證人即到場員警黃誠於本院審理時證述明確（本院
      99年11月26日審判筆錄），核與證人即告訴人劉蒨英證述
      情節相符，復為被告所不否認。又劉蒨英當日係穿紅衣一
      節，業據證人黃誠證述歷歷（本院99年11月26 日 審判筆
      錄），再被告許鳳珠自承劉蒨英當日排隊排在伊後面，劉
      蒨英朋友許希爾小聲對劉蒨英說「白鬼來了、小偷來了」
      ，伊聽到就回應，紅鬼站在伊後面等情（本院99年10月15
      日準備程序筆錄），上情均堪以認定。
（二）按公然侮辱者，係指直接對人斥罵、嘲笑而使人難堪或其
      他表示足以貶損他人評價之意思。查「紅鬼」一詞雖非約
      定俗成之罵人詞語，惟對於身穿紅衣之人稱「紅鬼」，衡
      諸一般社會通念，含有輕蔑、羞辱之意，殆屬顯明。被告
      許鳳珠以「紅鬼」一詞當眾稱呼告訴人劉蒨英，已足使告
      訴人在精神上、心理上感受到難堪，而貶損告訴人之社會
      評價。被告許鳳珠辯稱係劉蒨英先罵伊「白鬼、小偷」，
      伊才罵劉蒨英云云，惟即便劉蒨英有罵被告許鳳珠「白鬼
      、小偷」，此僅牽涉劉蒨英本身是否成立犯罪之問題，亦
      不能因此使被告許鳳珠之公然侮辱行為合法化，其上開所
      辯，不足採信。本件事證明確，被告許鳳珠犯行洵堪認定
      。
三、核被告許鳳珠所為，係犯刑法第309 條第1 項之公然侮辱罪
    。爰審酌被告許鳳珠前於70年間因違反動產擔保交易法，經
    判處拘役40日，減為拘役20日，除此之外別無其他犯罪科刑
    記錄，尚可認素行良好，此次因政治立場對立，即未經熟慮
    率以「紅鬼」一詞貶抑他人名譽，惡性並非重大，惟台灣社
    會民主法治之成果得來不易，欲繼續保有此種成果，必須社
    會之公民均對於意見不同之人之各種權利予以尊重，始有可
    能獲致，於政治立場對立、意見衝突激烈之時，更應保持風
    度，此始為自由民主社會成熟之表徵，被告許鳳珠無視於立
    場不同之人亦有自由穿衣、表達不同政治意見之權利，輕率
    以言詞公然貶抑政治立場不同之人，並非可取等一切情狀，
    量處如主文所示之刑，並諭知易科罰金之折算標準。
貳、無罪部分：
一、公訴意旨略以：被告劉蒨英於99年7 月14日9 時20分許，在
    台北市中正區○○○路○ 段136 巷本院南側門口排隊，欲旁
    聽前總統陳水扁所涉刑事案件開庭，被告劉蒨英以「白鬼來
    了、小偷來了」對人格有所貶損之語，公然侮辱許鳳珠，因
    認被告劉蒨英涉犯刑法第309 條第1 項之公然侮辱罪嫌等語
    。
二、按犯罪事實應依證據認定之，無證據不得認定犯罪事實；不
    能證明被告犯罪或其行為不罰者，應諭知無罪之判決，刑事
    訴訟法第154 條第2 項、第301 條第1 項，分別定有明文。
    復按認定不利於被告之事實，須依積極證據，苟積極證據不
    足為不利於被告事實之認定時，即應為有利於被告之認定，
    更不必有何有利之證據，最高法院30年上字第816 號著有判
    例，可資參照。
三、檢察官認被告劉蒨英涉有上開罪嫌，係以證人即告訴人許鳳
    珠及證人葉素月之證詞為主要論據。訊據被告劉蒨英堅決否
    認有何公然侮辱犯行，辯稱：伊沒有講「白鬼來了、小偷來
    了」，伊與許鳳珠不認識，不可能記得許鳳珠之先生姓白，
    而故意稱呼許鳳珠「白鬼」等語。
四、經查：
（一）證人即員警黃誠證稱：劉蒨英到伊面前時，說許鳳珠罵她
      紅鬼，劉蒨英請許鳳珠過來，問說你剛剛罵我什麼，許鳳
      珠就說紅鬼（台語），劉蒨英就說要提告，許鳳珠也說劉
      蒨英罵她白鬼她也要提出告訴，當場伊沒有聽到許鳳珠說
      劉蒨英說她「小偷來了」；伊沒有聽到劉蒨英罵許鳳珠什
      麼，現場劉蒨英沒有跟許鳳珠互相對罵；在劉蒨英找伊之
      前，伊沒有聽到有人吵架的聲音，也沒有聽到喧鬧聲或叫
      囂的聲音，也沒有聽到有人講「白鬼來了、小偷來了」這
      句話（本院99年11月26日審判筆錄）等語明確，是當被告
      劉蒨英走到員警面前時，並未對許鳳珠稱「白鬼來了、小
      偷來了」，被告劉蒨英至員警面前之前，現場亦無任何吵
      架、鬧事之情形，可資認定。
（二）證人許鳳珠證稱：我排在許希爾後面，許希爾排在葉素月
      後面，劉蒨英比我晚到，許希爾幫她佔位子，她們兩個就
      在講白鬼來了、小偷來了，小小聲的講，她們兩人面向伊
      ，因為伊站在旁邊，所以有聽到；劉蒨英說完後，就到我
      後面排隊，我就小聲的跟朋友說「紅鬼」站在我旁邊，後
      來劉蒨英就叫警察過來等語（本院99年11月26日審判筆錄
      ），則依證人許鳳珠所述，被告劉蒨英稱「白鬼來了、小
      偷來了」時，係與許希爾兩人小小聲地講，且被告劉蒨英
      比許鳳珠晚到，並非許鳳珠後到，被告劉蒨英並非於許鳳
      珠到場時對許鳳珠稱「白鬼來了、小偷來了」，因此即便
      被告劉蒨英與許希爾確有兩人小聲交談「白鬼來了、小偷
      來了」，亦無客觀事實可認被告劉蒨英所稱「白鬼、小偷
      」係指涉許鳳珠。
（三）證人葉素月於偵查中證稱：當時我們正在排隊，劉蒨英在
      我們旁邊說小偷來了，我只聽到說小偷來了，也有對許鳳
      珠講白鬼。她對許鳳珠先說白鬼，再說小偷來了。（許鳳
      珠有對劉蒨英說何事？）我只聽到他們互相講白鬼、小偷
      來了，其他在吵時我就去上廁所等語（99年7 月30日偵查
      筆錄，99年度偵字第16950 號卷第39頁），於本院審理中
      證稱：有聽到被告劉蒨英罵許鳳珠「白鬼來了、小偷來了
      」，沒有聽到許鳳珠罵劉蒨英（本院99年11月26日審判筆
      錄），惟證人葉素月當時排隊站在許鳳珠前面，葉素月後
      面是一個女的，那個人後面就是許鳳珠一情，業據證人葉
      素月證述在卷（本院99年11月26日審判筆錄），佐以證人
      許鳳珠證述：伊前面站的是許希爾，許希爾前面就是葉素
      月（本院99年11月26日審判筆錄），堪認葉素月後方係許
      希爾、許鳳珠，被告劉蒨英站在許希爾附近，然則證人葉
      素月與許希爾、許鳳珠及被告劉蒨英均站得極近，僅聽到
      被告劉蒨英罵許鳳珠，卻未聽到許鳳珠罵劉蒨英，顯然與
      事理不符。且證人葉素月證稱：我只有聽到劉蒨英說許鳳
      珠是白鬼，我只有聽到這一句，其他我沒有聽到，我就去
      上廁所。她們罵來罵去，我沒有聽到許鳳珠罵劉蒨英的話
      ，我只有聽到劉蒨英罵許鳳珠是白鬼而已等語（本院99年
      11月26日審判筆錄），然依證人葉素月所述，許鳳珠與劉
      蒨英係「罵來罵去」，其僅聽到被告劉蒨英罵許鳳珠「白
      鬼」，卻未聽到許鳳珠所罵之詞語，其證述情節已然有疑
      。再證人葉素月先證稱伊只有聽到被告劉蒨英罵許鳳珠是
      白鬼，其他沒有聽到，嗣後又證述：伊有聽到被告劉蒨英
      罵許鳳珠小偷來了，亦屬前後矛盾。
（四）依告訴人許鳳珠之指訴，當時被告劉蒨英與許希爾兩人都
      有說「白鬼來了、小偷來了」，證人葉素月卻稱沒有聽到
      許希爾講什麼，許鳳珠講的話伊也聽不清楚（本院99年11
      月26日審判筆錄），且證人許鳳珠證稱被告劉蒨英講「白
      鬼來了、小偷來了」的聲音是小小聲，證人葉素月卻證述
      被告劉蒨英稱「白鬼來了、小偷來了」是以哇哇叫的音量
      在講，互核證人葉素月、許鳳珠之證詞多處矛盾，難以採
      信。
（五）再證人葉素月證稱：伊都是稱呼許鳳珠為「小辣椒」，看
      到許鳳珠突然出現，都是叫她「小辣椒」，沒有稱呼別的
      ，沒有其他稱呼等語明確（本院99年11月26日審判筆錄）
      ，惟於被告許鳳珠於本院審理時在法庭上嚷嚷：外面的人
      都叫我白太太時，改稱：有稱呼許鳳珠白太太（本院99年
      11月26日審判筆錄），顯見係因被告許鳳珠之干擾而改變
      證詞，是葉素月應僅稱呼許鳳珠為「小辣椒」，被告劉蒨
      英辯稱伊與許鳳珠不認識，不可能記得許鳳珠之先生姓白
      ，而故意稱呼許鳳珠「白鬼」，應值採信。
（六）綜上，被告劉蒨英在員警面前並未對許鳳珠稱「白鬼、小
      偷」，且依證人許鳳珠、葉素月互相矛盾之證述，亦難認
      被告劉蒨英有對許鳳珠稱「白鬼來了、小偷來了」一語。
五、綜上，本件證據無法證明被告劉蒨英有檢察官所指之公然侮
    辱犯行，此外，本院復查無其他積極證據足以證明被告劉蒨
    英犯罪，揆諸上開法條及判例意旨，本件不能證明被告劉蒨
    英犯罪，自應為被告劉蒨英無罪之諭知。
據上論斷，依刑事訴訟法第452 條、第284 條之1 、第299 條第
1 項前段、第301 條第1 項，刑法第309 條第1 項、第41條第 1
項前段，刑法施行法第1 條之1 ，判決如主文。
本案經檢察官郭郁到庭執行職務
中    華    民    國    99    年    12    月    10    日
                  刑事第七庭  法  官  林欣苑
上正本證明與原本無異。
如不服本判決應於收受送達後10日內向本院提出上訴書狀，並應
敘述具體理由；其未敘述上訴理由者，應於上訴期間屆滿後20日
內向本院補提理由書（均須按他造當事人之人數附繕本）「切勿
逕送上級法院」。告訴人或被害人如對於本判決不服者，應具備
理由請求檢察官上訴，其上訴期間之計算係以檢察官收受判決正
本之日期為準。
                              書記官  劉英芬
中    華    民    國    99    年    12    月    10    日
附錄所犯法條
中華民國刑法第309條
（公然侮辱罪）
公然侮辱人者，處拘役或3 百元以下罰金。
以強暴犯前項之罪者，處1 年以下有期徒刑、拘役或5 百元以下
罰金。

司法院資訊處製作；財團法人民間司法改革基金會備份。
